【裁判字號】    97,上,125
【裁判日期】    980526
【裁判案由】    侵權行為損害賠償
【裁判全文】
臺灣高等法院臺南分院民事判決  97年度上字第125號
上  訴  人  秋雨印刷股份有限公司
法定代理人  甲○○
訴訟代理人  施煜培  律師
            施承典  律師
上  訴  人  丁○○
被 上訴 人  丙○○
            乙○○
共      同
訴訟代理人  史乃文  律師
複 代理 人  李家鳳  律師
            楊林澂  律師
上列當事人間請求侵權行為損害賠償事件，上訴人對於中華民國
97年5月19日台灣台南地方法院（96年度訴字第1272號）第一審
判決提起上訴，被上訴人於本院減縮其訴之聲明，本院於98年5
月12日言詞辯論終結，判決如下：
    主  文
原判決（除減縮及確定部分外）關於命上訴人連帶給付被上訴人
乙○○超過新台幣柒拾萬貳仟壹佰元本息部分，及該部分假執行
之宣告暨訴訟費用（除確定部分外）之裁判均廢棄。
上開廢棄部分，被上訴人乙○○在第一審之訴及假執行之聲請均
駁回。
其他上訴均駁回。
原判決主文第一項關於被上訴人丙○○部分應減縮為：「上訴人
丁○○、秋雨印刷股份有限公司應連帶給付被上訴人丙○○新台
幣柒拾玖萬捌仟壹佰玖拾陸元，及自民國九十七年三月十四日起
至清償日止按年息百分之五計算之利息。」
第一（除確定部分外）、二審訴訟費用（除減縮部分外）由上訴
人連帶負擔五分之二，餘由被上訴人負擔。
    事實及理由
壹、程序部分：
一、按民法第275條規定連帶債務人中之一人受確定判決，而其
    判決非基於該債務人之個人關係者，為他債務人之利益亦生
    效力，故債權人以各連帶債務人為共同被告提起給付之訴，
    其中被告一人提出非基於其個人關係之抗辯有理由者，對於
    被告各人即屬必須合一確定，自應適用民事訴訟法第56條第
    1項之規定（最高法院33年上字第4810號判例參照）。是共
    同訴訟之連帶債務人中之一人，提出非基於個人關係之抗辯
    ，如在形式上有利益於他共同訴訟人者，其效力即應及於他
    共同訴訟人，而不以審理結果為準，於此情形他共同訴訟人
    亦應視為全體提起上訴。本件原審判決後，原審共同被告雖
    僅上訴人秋雨印刷股份有限公司（下稱秋雨公司）具狀提起
    上訴，另被告丁○○雖未提起上訴，惟與上訴人秋雨公司在
    原審既係本件連帶賠償之共同被告，且上訴人秋雨公司上訴
    主張無連帶責任、過失責任比例減輕至40%、被上訴人無不
    能維持生活之狀況等情，顯非基於其個人關係之抗辯，在形
    式上又係有利益於被告丁○○，則依上開說明，上訴人提起
    本件上訴之效力自應及於被告丁○○，亦即應視為被告丁○
    ○已提起上訴，爰將原審被告丁○○列為視同上訴人，合先
    敘明。
二、上訴人丁○○經合法通知，無正當理由，未於言詞辯論期日
    到場，核無民事訴訟第386條所定各款情形，爰依被上訴人
    之聲請由其一造辯論判決。
三、按「訴狀送達後，原告不得將原訴變更或追加他訴。但有擴
    張或減縮應受判決事項之聲明者，民事訴訟法第255條第1項
    第3款定有明文。而在第二審程序為訴之變更或追加，非經
    他造同意不得為之，但第255條第1項第2款至第6款之情形不
    在此限，亦為同法第446條第1項所明定。依被上訴人於民國
    （下同）98年4月16日之答辯，被上訴人乙○○之扶養費以
    10年×親屬寬減額新台幣（以下同）74,000元計算，再扣除
    中間利息，則得204,198元；被上訴人丙○○按每年每月消
    費支出175,425元，則一年之支出即為209,100元，其現時之
    財產僅足以再供維持9年生活，因此，丙○○有20年之時間
    不能以自己財產維持生活，再依上開每年親屬寬減額計算扣
    除中間利息，再除以扶養人數即得348,196元（見本院卷第
    191、192頁），對其原請求判決事項之聲明之扶養費金額有
    所縮減，依上揭民事訴訟法第446條第1項但書、第255條第3
    款規定，仍應予准許，合併說明。
貳、實體部分：
一、被上訴人起訴主張：被上訴人所生之女即被害人范玉茜於95
    年9月7日上午8時9分許，騎乘車牌號碼KF7-470號重型機車
    （下稱系爭機車），行經臺南縣永康市○○○路201號前，
    因上訴人丁○○駕駛車牌號碼ZP-6377號自用小貨車亦行經
    該路段停車買飲料，丁○○於買完飲料後駕駛上開小客車突
    然起動行駛，竟疏未注意讓行進中之被害人范玉茜先行，致
    被害人范玉茜避煞不及因而人車倒地，身體滑入左方內側快
    車道，為訴外人林致言所駕駛車牌號碼9J-906號，沿同路內
    側快車道同方向行至該處之營業半聯結車右側，遭該半聯結
    車右中輪及右後輪輾過被害人范玉茜頭部，致被害人范玉茜
    當場顱骨碎裂死亡。查上訴人丁○○係上訴人公司之受僱人
    ，上訴人公司自應依法負連帶賠償責任，爰依民法第184條
    第1項前段、第191條之2、第185條第1項、第188條第1項前
    段、第192條、第194條等規定，向上訴人請求連帶賠償，損
    害項目為：
  (一)殯葬費用：被上訴人乙○○因為其女即被害人范玉茜之死亡
    而支出殯葬費252,100元。
  (二)扶養費用：被上訴人育有2名女兒即訴外人范玉萍及被害人
    范玉茜，均已成年且有正當工作，被害人范玉茜對被上訴人
    丙○○應負之扶養義務為2分之1，而被上訴人丙○○為44年
    1月28日出生，於本件車禍發生時為51歲，依內政部93年臺
    灣地區女性簡易生命表，尚有30年之餘命；被上訴人乙○○
    為44年7月22日出生，於本件車禍發生時為51歲，依內政部
    93年臺灣地區男性簡易生命表，尚有26年之餘命，又94年度
    綜合所得稅扶養親屬免稅額，每人每年為74,000元，依霍夫
    曼式扣除以年利率5%計算中間利息後，被上訴人丙○○、乙
    ○○一次可請求上訴人連帶賠償之扶養費依序689,285元、6
    89,934元，經於本院減縮為：被上訴人乙○○之扶養費204,
    198元，以10年×親屬寬減額74,000元計算，再扣除中間利
    息，即得204,198元；被上訴人丙○○之扶養費348,196元（
    按每年每月消費支出175,425元，則一年之支出即為209,100
    元，其現時之財產僅足以再供維持9年生活，因此，丙○○
    有20年之時間不能以自己財產維持生活，再依上開每年親屬
    寬減額計算扣除中間利息，再除以扶養人數即得348,196元
    。）
  (三)精神慰藉金：被上訴人為被害人范玉茜之父母，被害人范玉
    茜為72年5月24日出生，於本件車禍死亡時正值23歲之年華
    ，原可善盡反哺父母之恩，因上訴人之疏失，致使被上訴人
    痛失愛女，被上訴人精神上所受之痛苦，難以言喻，為此請
    求上訴人二人連帶賠償非財產上之損害各200萬元。
  (四)總計上揭金額為被上訴人丙○○部分2,689,285元、被上訴
    人乙○○部分2,879,034元，再扣除被上訴人由強制汽車責
    任險所受領之死亡理賠各75萬元，金額依序為1,939,285元
    、2,129,034元。爰求為判決聲明：上訴人應連帶給付被上
    訴人丙○○1,939,285元，連帶給付被上訴人乙○○2,129,
    034元，及均自追加告訴狀繕本最後送達之翌日起至清償日
    止，按年息百分之5計算之利息（原審判決命上訴人應連帶
    給付被上訴人乙○○1,034,140元，應給付被上訴人丙○○
    812,214元，及均自97年3月14日起至清償日止，按年息百分
    之5計算之利息。上訴人對敗訴部分聲明不服，被上訴人則
    未對敗訴部分聲明不服，該部分已告確定。）被上訴人就上
    開扶養費之請求減縮已如上述，並對上訴人之上訴，答辯聲
    明：上訴駁回。
二、上訴人之抗辯：
  (一)上訴人丁○○經合法通知，未於言詞辯論期日到場，亦未提
    出書狀作何陳述或聲明。
  (二)上訴人秋雨公司則以：伊與上訴人丁○○間並無經濟上及人
    格上之從屬性，且上訴人丁○○亦非上訴人公司所聘僱，上
    訴人丁○○僅係單純為上訴人公司運送貨物，並不受上訴人
    公司上下班時間規範及監督，是上訴人公司與丁○○係屬承
    攬關係而非僱傭關係；且丁○○肇事時係在買自己要喝的飲
    料，並非在執行其運送或運送相關之職務；再依財團法人成
    大研究發展基金會鑑定結果，亦認被害人就本件車禍事故之
    發生負有過失責任；再者，本件被上訴人二人名下不動產、
    現金及利息存款有數百萬元，被上訴人乙○○尚且有退休金
    及勞保老年給付，足夠支付渠等退休後之生活，渠等不符合
    受扶養權利之要件，自不得向上訴人請求賠償扶養費用等語
    。爰上訴聲明：(一)原判決廢棄。(二)被上訴人在第一審之訴及
    假執行之聲請均駁回。
三、兩造不爭執事項：
  (一)上訴人丁○○從事貨車司機之工作，於95年9月7日上午8時9
    分許，駕駛車牌號碼ZP-6377號自用小貨車，欲送帳單至上
    訴人秋雨公司，在臺南縣永康市○○○路201號清心飲料店
    前之路旁暫停，購買飲料後，自東向西，由前揭路旁起駛時
    ，適被上訴人之女即被害人范玉茜騎乘車牌號碼KF7-470號
    重型機車沿同路外側快車道，同方向直行至該處，避煞不及
    ，被害人范玉茜因而人車倒地，身體滑入左方內側快車道，
    為訴外人林致言所駕駛車牌號碼9J-906號，沿同路內側快車
    道同方向行至該處之營業半聯結車右側，遭該半聯結車右後
    輪輾過頭部，當場死亡。
  (二)上訴人丁○○所犯業務過失致死案件，經臺灣臺南地方法院
    檢察署檢察官以95年度偵字第15915號提起公訴，經原審以9
    5年度交訴字第261號判處有期徒刑1年2月，減為有期徒刑6
    月，檢察官及上訴人丁○○均不服提起上訴，經本院以96年
    度交上訴字第1143號駁回上訴在案。又訴外人林致言因涉犯
    業務過失致死案件，經臺灣臺南地方法院檢察署檢察官以96
    年度偵字第13146號為不起訴處分，告訴人即被上訴人丙○
    ○、乙○○不服聲請再議，經臺灣高等法院臺南分院檢察署
    以97年度上聲議字第32號予以駁回在案。
  (三)經原審95年度交訴字第261號當庭勘驗清心飲料店內監視器
    ，所攝得本件事之錄影光碟畫面，其結果為08：09：52-上
    訴人小貨車自飲料店門口開始起駛。08：09：54-畫面出現
    聯結車右後輪。08：09：55-被害人機車同時出現，一開始
    尚未見倒地，同一秒之內，機車倒地在聯結車右後輪位置，
    並且往前滑行，都在同一秒之內發生，機車倒地時，距離小
    貨車約有1.5輛機車距離，機車與小貨車二車並未接觸。
  (四)被上訴人二人育有二女即被害人范玉茜及訴外人范玉萍，被
    上訴人丙○○為44年1月28日出生，被上訴人乙○○為44年7
    月22日出生，被害人范玉茜為72年5月24日出生，94年度綜
    合所得稅扶養親屬免稅額為740,000元。被上訴人乙○○為
    被害人范玉茜支出殯葬費用252,100元，被上訴人二人因被
    害人范玉茜死亡已經保險公司於95年10月30日賠償各750,00
    0元，合計1,500,000元之保險金。
  (五)被上訴人丙○○94年度有29,965元之利息及股利所得，95年
    度有98,495元之利息、財產交易及股利所得，名下並有房屋
    一棟、土地二筆及投資二筆；被上訴人乙○○94年度有1,19
    1,381元之薪資、股利、利息及其他所得，95年度有1,325,1
    36元之薪資、利息及其他所得，名下並有汽車一輛；上訴人
    丁○○94年度有384,292元之薪資及股利所得，95年度有557
    ,840元之薪資所得，名下並有汽車一輛及投資一筆；上訴人
    秋雨公司是上市公司。
  (六)上訴人丁○○94及95年度分別自上訴人秋雨公司臺南分公司
    有381,861元及557,840元之所得，惟上訴人秋雨公司未替上
    訴人丁○○投保勞、健保及提撥退休金。
  (七)勞動基準法所規定退休年齡已於97年5月14日修正公布為65
    歲（見本院卷第54頁）。
四、得心證之理由：
  (一)查被上訴人主張本件上訴人丁○○於95年9月7日上午8時9分
    許，駕駛車牌號碼ZP-6377號自用小貨車，欲送帳單至上訴
    人秋雨公司，在臺南縣永康市○○○路201號清心飲料店前
    之路旁暫停，購買飲料後，自東向西由前揭路旁起駛時，適
    被上訴人之女即被害人范玉茜騎乘車牌號碼KF7-470號重型
    機車沿同路外側快車道，同方向直行至該處，避煞不及，被
    害人范玉茜因而人車倒地，身體滑入左方內側快車道，由訴
    外人林致言所駕駛車牌號碼9J-906號，沿同路內側快車道同
    方向行至該處之營業半聯結車右側，遭該半聯結車右後輪輾
    過頭部，當場死亡等情，為兩造所不爭執，並經證人即營業
    半聯結車駕駛人林致言於檢察官偵查、原審刑事案件審理中
    及證人張菁萁、暨到場處理之員警黃智榮於本院刑事案件審
    理中之證實，且互核大致相符（見本院依職權調閱之台灣台
    南地方法院檢察署95年度相字第1250號相驗卷第54頁、原審
    95年度交訴字第261號刑事卷第72至80頁、第93至95頁）；
    並有道路交通事故現場圖、調查報告表(一)(二)、道路交通事故
    照片24張、檢察官勘驗筆錄、相驗屍體證明書、法醫驗斷書
    、相驗照片12張、錄影畫面翻拍照片2張為證 (見上開相驗
    卷第6至10頁、第40至52頁、第57至62頁、第67至72頁、第7
    8頁），被上訴人此部分之主張，自堪信實。
  (二)又被上訴人主張上訴人丁○○駕駛小貨車自上揭道路路旁起
    駛，未注意前後左右有無障礙或車輛行人等情乙節，為上訴
    人丁○○所否認，惟上訴人丁○○於原審刑案審理時供述：
    伊於起駛時，有看後視鏡，沒有看到被害人范玉茜之機車，
    伊不記得看到幾輛車，如果有看到被害人范玉茜之機車，距
    離應該很遠等語（見原審95年度交訴字第261號卷第99頁）
    ，嗣於本院刑案審理時又供述：因為賣飲料那邊的前面係十
    字路口，伊在等紅綠燈，綠燈一亮，伊就起步，伊過了紅綠
    燈之後，才聽到有聲音，因趕著要回公司，所以伊就沒有停
    車，伊看到綠燈要啟動車子時，有先看後面有無車子過來，
    但在外車道沒有看到後面有車過來，不過內車道有車子過來
    等語（見本院96年度交上訴字第1143號卷第55頁）；顯見其
    重新啟動車子起步時未注意行進中被害人車輛已甚接近；再
    自原審刑案當庭勘驗清心飲料店內監視器，所攝得本件事之
    錄影光碟畫面可知，於08：09：52上訴人丁○○小貨車自飲
    料店門口買完飲料後開始起駛，於08：09：55外側車道上被
    害人范玉茜機車同時出現於小貨車後方等情，則從上訴人丁
    ○○起駛至駛入車道，共計不過3秒時間，衡情上訴人丁○
    ○於起動車子當時，如依其所述已先注意後方有無來車，或
    稱被害人在很遠地方、或伊係在外車道沒有看到後面有車過
    來，均不應致如此接近；且竟又於上訴人丁○○所駕駛之小
    貨車完全駛入車道之同一秒鐘（08：09：55，見原審刑卷第
    104至117、128頁）出現被害人范玉茜機車，亦即上訴人丁
    ○○之小貨車於駛入車道時，另有被害人范玉茜機車自同向
    後方駛來，則上訴人丁○○顯未注意後方有無來車甚明，且
    證人即到場處理之員警黃智榮於原審刑案審理時亦證述貨車
    有擋住機車行進之方向等語（見原審95年度交訴字第261號
    刑卷第95頁），從而上訴人丁○○所駕駛之小貨車顯未讓行
    進中之機車先行，堪以認定，其駕駛行為顯然有違道路交通
    安全規則第89條第1項第6款之規定，車輛起駛前應顯示方向
    燈，注意前後左右有無障礙或車輛行人，並應讓行進中之車
    輛行人優先通行。
  (三)又本件肇事當時天候晴、日間自然光線充足、路面乾燥、無
    缺陷、無障礙物、視距良好等情，並無不能注意之情形，此
    有道路交通事故調查報告表(一)附卷可稽（見偵查相驗卷第8
    頁）可稽。上訴人丁○○駕駛小貨車於上揭道路路旁起駛，
    理應注意前後左右有無車輛，並應禮讓行進中被害人范玉茜
    之機車優先通行，且無不能注意上揭交通安全規定之情事，
    竟疏未注意，貿然自路旁起駛，以致被害人范玉茜機車煞避
    不及而人車倒地，上訴人丁○○即有應注意能注意而不注意
    之過失責任至明。本件交通事故之肇事因素，經送臺灣省臺
    南區車輛行車事故鑑定委員會鑑定結果，亦認為：上訴人丁
    ○○駕駛小貨車，起駛未讓行進中車輛先行，為肇事原因，
    訴外人林致言駕駛營業半聯結車（違規行駛內側車道部分，
    本院不採，理由如下所述）無肇事因素；被害人范玉茜於車
    道上正常行駛，亦無肇事因素等情，此有該會鑑定意見書附
    卷足稽（見上開相驗卷第79至80頁），亦認上訴人丁○○就
    本件交通事故之發生，確有過失甚明。雖臺灣省車輛行車事
    故覆議鑑定委員會覆議結果，認「因跡證不全，肇事實情不
    明，未便遽予覆議」一節，有該會96年12月18日府覆議字第
    0966204043號函附於本院96年度交上訴字第1143號卷可參，
    無從認係有利上訴人之證明。又本件雖再經送請財團法人成
    大研究發展基金會鑑定（下稱成大鑑定）結果，所認：「如
    果丁○○自小貨車起步時有擦撞重機車，事故責任分配比例
    為：丁○○-100％（起駛未讓行進中車輛先行，擦撞行進中
    車輛）范玉茜-0％（正常駕駛，無法避免外側突然起駛之車
    輛）。因丁○○自小貨車起步時未擦撞重機車且重機車隨後
    才到，加上重機車車速較高，為自行跌倒，因此修正事故責
    任分配比例為：丁○○-70％（起駛未讓行進中車輛先行）
    。范玉茜-30％（未注意警覺車道上行駛前方之不正常停止
    車輛，未能提高警覺減速慢行，致應變不及自行失控倒地）
    」，有該基金會98年2月20日成大研基建字第09800446號函
    附鑑定意見書附卷可稽（見本院卷第107至139頁），是上訴
    人丁○○確係本件車禍事故發生之肇事主因，應至為明確。
    惟上開成大鑑定就被害人未警覺車道上行駛前方之不正常停
    止車輛突然起駛，如何在相差1.5部機車距離（此為兩造所
    不爭）間，被害人煞避不及且驟不及防之下何以有能注意而
    疏未注意，致應變不及自行失事跌倒在地所應負注意之義務
    ，並未附何說明即遽認被害人與有過失應負百分之30之責任
    ，並無足採。另被害人范玉茜確因本件行車事故，受有上開
    傷害而當場死亡，已如上述，上訴人丁○○之過失行為與被
    害人范玉茜之死亡結果亦具有相當因果關係，被上訴人主張
    因上訴人丁○○過失行為致被害人范玉茜亡一節，即無不合
    。且上訴人丁○○之過失致人於死犯行，業經原審95年度交
    訴字第261號及本院96年度交上訴字第1143號刑事判決判處
    上訴人丁○○有期徒刑1年2月，減為有期徒刑6月在案可稽
    。
  (四)訴外人林致言對於被害人范玉茜之死亡無過失責任：
    按大型汽車在同向三車道以上之道路，除準備左轉彎外，不
    得在內側車道行駛（車道數計算，不含車種專用車道、機車
    優先道及慢車道），修正前之道路交通安全規則第98條第1
    項第1款定有明文。而本件肇事路段為同向2車道之道路，並
    非同向3車道之道路，此有上揭道路交通事故現場圖、道路
    交通事故照片可證，故無上揭規定之適用。本件發生交通事
    故當時，訴外人林致言所駕駛之營業半聯結車，於內側快車
    道上正常行駛，其所駕駛之車輛雖然輾壓被害人范玉茜頭部
    ，致被害人范玉茜發生死亡之結果，然被害人范玉茜機車驟
    然倒地之時，訴外人林致言所駕駛之半聯車車頭部分，已在
    被害人范玉茜機車之前方，亦即訴外人林致言之半聯結車行
    駛於被害人范玉茜機車之前方，因被害人范玉茜機車車速較
    訴外人林致言半聯結車之車速為快，被害人范玉茜自後方駛
    近訴外人林致言所駕之車輛右側倒地後，滑入訴外人林致言
    所駕半聯結車之車體右側下方，實為訴外人林致言所無法預
    見。再依被害人范玉茜機車倒地後之位置，距被害人范玉茜
    遭訴外人林致言所駕車輛車輪輾壓被害人范玉茜頭部之位置
    觀之，已超越半公尺以上之距離，此有現場照片附卷可稽（
    見偵查相驗卷第6、43頁），距訴外人林致言所駕半聯結車
    與被害人范玉茜機車之間並無未保持安全間隔之疏失（況肇
    事當時訴外人林致言之車輛在被害人范玉茜機車前方正常行
    駛）。準此，訴外人林致言於前揭路段內側快車道行駛之行
    為，顯非導致被害人范玉茜發生死亡結果之過失行為，自無
    過失責任可言。
  (五)上訴人秋雨公司是否應與上訴人丁○○連帶負賠償責任？
  1.按受僱人因執行職務，不法侵害他人之權利者，由僱用人與
    行為人連帶負損害賠償責任，但選任受僱人及監督其職務之
    執行，已盡相當之注意或縱加以相當之注意而仍不免發生損
    害者，僱用人不負賠償責任；如被害人依前項但書之規定，
    不能受損害賠償時，法院因其聲請，得斟酌僱用人與被害人
    之經濟狀況，令僱用人為全部或一部之損害賠償；僱用人賠
    償損害時，對於為侵權行為之受僱人，有求償權，民法第18
    8條定有明文。「按民法第188條第1項所謂受僱人，並非僅
    限於僱傭契約所稱之受僱人，凡客觀上被他人使用為之服勞
    務而受其監督者均係受僱人」（最高法院57年台上1663號判
    例參照）。次按「民法第188條第1項規定僱用人之連帶賠償
    責任，係為保護被害人，避免被害人對受僱人請求賠償，有
    名無實而設，故此之所謂受僱人，並不以事實上有僱傭契約
    者為限，凡客觀上被他人使用，為之服勞務而受其監督者，
    均屬受僱人。換言之，依一般社會觀念，若其人確有被他人
    使用，為之服勞務而受其監督之客觀事實存在，自應認其人
    為該他人之受僱人」（最高法院88年度台上字第2618號判決
    參照）。是民法第188條第1項所謂受僱人，並非僅限於僱傭
    契約所稱之受僱人，凡客觀上被他人使用為之服勞務而受其
    監督者，均係受僱人，此所謂監督，係指勞務之實施方式、
    時間及地點加以指示或安排之一般的監督而言，並不排除供
    給勞務之承攬契約關係。查本件上訴人丁○○對被上訴人應
    依侵權行為所負其賠償責任已如前述，而上訴人秋雨公司是
    否應與上訴人丁○○連帶負賠償責任，繫諸上訴人丁○○是
    否為上訴人秋雨公司之受僱人，及上訴人丁○○於本件車禍
    發生當時，是否在為上訴人秋雨公司執行職務？茲就此二要
    件分述如下：
  (1)本件被上訴人主張上訴人丁○○為上訴人秋雨公司之受僱人
    ，惟上訴人秋雨公司抗辯上訴人丁○○係其承攬人，並非受
    僱人云云。經查上訴人丁○○於94及95年度分別自上訴人秋
    雨公司臺南分公司有381,861元及557,840元之所得之事實，
    有原審調閱稅務電子閘門財產所得調件明細表2紙為證（見
    原審卷第20、22頁），且為兩造所不爭執，堪信為真實。又
    依前述稅務電子閘門財產所得調件明細表所載，上訴人丁○
    ○自上訴人秋雨公司臺南分公司領有之所得，其所得類別固
    係歸類為「薪資所得」。此外，上訴人丁○○曾於警詢中供
    稱：伊目前於秋雨印刷工廠，擔任司機工作等語（見台灣嘉
    義地方法院檢察署95年度相字第1250號卷第12頁），另於檢
    察官偵查中供稱：伊是秋雨印刷公司的司機，負責開車送貨
    ，今天開該車，是要送帳單去公司等語（見同上卷第53頁)
    ，上訴人丁○○既於本件車禍發生後，在第一時間檢警偵訊
    時，即供稱其為上訴人秋雨公司之司機，可見其主觀上亦在
    為上訴人秋雨公司服勞務，益足徵上訴人秋雨公司客觀上確
    為上訴人丁○○之雇用人。
  (2)上訴人丁○○於原審陳述：伊平時擔任送貨工作，時間、地
    點不一定，除了秋雨公司之外，也有作其他私人生意，且係
    論件計酬，依地區及重量計算報酬，但伊現在無工作，之前
    在秋雨公司幫忙送貨，收入最差有1萬多元，最好有4萬多元
    等語（見原審第127、128頁），是上訴人丁○○雖除上訴人
    秋雨公司之外，仍有其他客戶，但其自上訴人秋雨公司所得
    之收入，每月有1萬多元至4萬多元，且上訴人丁○○於94及
    95年度分別自上訴人秋雨公司臺南分公司有381,861元及557
    ,840元之所得，平均每月至少有3萬多元之收入，可見上訴
    人丁○○應係以為上訴人秋雨公司送貨為主要收入來源。又
    依上訴人丁○○陳述伊平時擔任送貨工作，時間、地點不一
    定等情，及上訴人秋雨公司陳述上訴人丁○○並無固定至廠
    區載貨之時間，而是有貨物需運送時，再依雙方間約定「貨
    物重量及運送區域」計算運費等情，可知上訴人丁○○之工
    作內容，係在上訴人秋雨公司有運送需求時，才由上訴人秋
    雨公司指示上訴人丁○○於特定之時間、地點為其運送貨物
    。再者，上訴人秋雨公司為年營業額約10億以上之上市公司
    ，其貨物運送應有相當之數量；參以上訴人秋雨公司陳述包
    括上訴人丁○○在內公司僅由3名人員送貨等情，上訴人丁
    ○○係以為上訴人秋雨公司送貨為主要收入來源，已如前述
    ，則上訴人丁○○應係隨時處於受上訴人秋雨公司指示送貨
    之狀態，因而上訴人秋雨公司在客觀上實已居於選任、監督
    之地位，上訴人丁○○在客觀上既為上訴人秋雨公司使用，
    為之服勞務而受其監督，據此，上訴人秋雨公司應為上訴人
    丁○○之雇用人無疑。此外，上訴人丁○○曾於警詢中供稱
    ：伊目前於秋雨印刷工廠，擔任司機工作等語（見台灣嘉義
    地方法院檢察署95年度相字第1250號卷第12頁），另於檢察
    官偵查中供稱：伊是秋雨印刷公司的司機，負責開車送貨，
    今天開該車，是要送帳單去公司等語（見同上卷第53頁)，
    上訴人丁○○既於本件車禍發生後，在第一時間檢警偵訊時
    ，即供稱其為上訴人秋雨公司之司機，可見其主觀上亦在為
    上訴人秋雨公司服勞務，益足徵上訴人秋雨公司客觀上確為
    上訴人丁○○之雇用人。
  (3)是故上訴人秋雨公司雖辯稱：上訴人丁○○無固定之上下班
    時間，只須於雙方約定之時間完成特定之工作，並「貨物重
    量及運送區域」之方式計算運費，與上訴人秋雨公司間並無
    繼續性及從屬性之僱傭關係，又其為國內股票公開發行之上
    市公司，若非上訴人丁○○不具員工之身分，豈會甘冒違法
    風險而未替其投保勞、健保及提撥退休金云云，並聲請傳喚
    證人戊○○、己○○到庭作證，其等於原審固均證稱：其為
    上訴人秋雨公司之外包商，無固定之上下班時間，依重量或
    里程計算運費，上訴人秋雨公司未幫其投保勞健保及提撥退
    休金等語（見原審卷第141至148頁），然民法第188條第1項
    所謂受僱人，並不以有僱傭契約者為限，上訴人丁○○在客
    觀上係為上訴人秋雨公司使用，為之服務勞務而受其監督已
    如前述，上訴人丁○○即屬民法第188條之受僱人，縱上訴
    人丁○○係在特定時間或繼續性的為上訴人秋雨公司運送貨
    物之承攬人，其所得如何計算，是否為上訴人秋雨公司之員
    工，均非所問，則上訴人秋雨公司上開抗辯，仍不足採。
  (4)上訴人丁○○於本件車禍發生當時係為上訴人秋雨公司執行
    職務：
  按民法第188條第1項所謂受僱人因執行職務不法侵害他人之
    權利，不僅指受僱人因執行其所受命令，或委託之職務自體
    ，或執行該職務所必要之行為，而不法侵害他人之權利者而
    言，即受僱人之行為，在客觀上足認為與其執行職務有關，
    而不法侵害他人之權利者，就令其為自己利益所為亦應包括
    在內（最高法院42年台上1224號判例參照）。次按民法第18
    8條第1項所稱之「執行職務」，初不問僱用人與受僱人之意
    思如何，一以行為之外觀斷之，即是否執行職務，悉依客觀
    事實決定。苟受僱人之「行為外觀」具有執行職務之形式，
    在客觀上足以認定其為執行職務者，就令其為濫用職務行為
    ，怠於執行職務行為或利用職務上之機會及與執行職務之時
    間或處所有密切關係之行為，自應涵攝在內（最高法院90年
    度台上字第1991號判決參照）。
  被上訴人主張上訴人丁○○當時係在執行職務中，惟上訴人
    秋雨公司辯稱：當時上訴人丁○○車上並未載有任何貨物，
    且非上班時間，僅能解釋為至上訴人秋雨公司臺南廠之途中
    云云。經查，上訴人丁○○於刑案偵查中供稱：當時伊是要
    送帳單去上訴人秋雨公司等語（見上開交訴字第261號卷第5
    3頁)，為被上訴人與上訴人秋雨公司所不爭執。又上訴人秋
    雨公司與丁○○客觀上為僱傭關係，上訴人丁○○係依上訴
    人秋雨公司之指示為其送貨，其並無固定之上班時間等情，
    已如前述，而就上訴人丁○○送帳單至上訴人秋雨公司，性
    質上為上訴人秋雨公司送貨後之一請款行為，當屬執行該運
    送職務之必要行為。再者，就上訴人丁○○開車前往上訴人
    秋雨公司臺南廠途中之行為外觀，即使車上未載有貨物或當
    時尚非上訴人秋雨公司之上班時間，仍已具執行送貨職務之
    形式，在客觀上亦足認其在執行職務，是不問其使用之車輛
    是否屬於上訴人秋雨公司所有，抑係上訴人丁○○使用自己
    之車輛，或中途買飲料解渴，上訴人秋雨公司亦應負其責任
    。因此，可認定上訴人丁○○當時確在執行職務，上訴人秋
    雨公司此部分所為抗辯，並不足採。
  (5)綜上，上訴人丁○○為上訴人秋雨公司之受僱人，因執行上
    訴人秋雨公司之運送職務，致被害人范玉茜死亡，不法侵害
    被上訴人之權利；上訴人丁○○對被上訴人所應負之損害賠
    償金額已如前述，上訴人秋雨公司自應就前開金額與上訴人
    丁○○負連帶賠償責任。
  (六)上訴人丁○○對被上訴人所應付之損害賠償額為若干？
  1.按因故意、過失不法侵害他人之權利者，負損害賠償責任；
    又不法侵害他人致死者，對於支出醫療及增加生活上需要之
    費用或殯喪費用之人，亦應負損害賠償責任。被害人對於第
    三人負有法定扶養義務者，加害人對於該第三人亦應負損害
    賠償責任；不法侵害他人致死者，被害人之父母子女及配偶
    ，雖非財產上之損害，亦得請求賠償相當之金額；不法侵害
    他人之身體、健康、名譽、自由、信用、隱私、貞操，或不
    法侵害其他人格法益而情節重大者，被害人雖非財產上之損
    害，亦得請求賠償相當之金額。民法第184條第1項前段、第
    192條、第194條、第195條第1項分別定有明文。上訴人丁○
    ○對於本件車禍致被害人當場死亡負有過失責任，已如前述
    ，被上訴人請求上訴人丁○○賠償損害，即屬有據。被上訴
    人得請求賠償之金額，茲分述如下：
  (1)殯葬費部分：被上訴人乙○○主張其因被害人范玉茜死亡，
    共支出殯葬費252,100元，並提出繳納規費明細表2紙及收據
    11紙為證，且為上訴人所不爭執，衡諸一般社會常情，並無
    過高，則其主張受有喪葬費用252,100元之損害，堪可採信
    ，應予准許。
  (2)扶養費部分：
  按直系血親相互間互負扶養之義務。負扶養義務者有數人，
    而其親等同一時，應各依其經濟能力，分擔義務；受扶養權
    利者，以不能維持生活而無謀生能力者為限，前項無謀生能
    力之限制，於直系血親尊親屬不適用之；又扶養之程度，應
    按受扶養權利者之需要，與負扶養義務者之經濟能力及身分
    定之。民法第1114條第1款、第1115條第3項、第1117條、第
    1119條分別定有明文。又直系血親相互間、夫妻間，互負扶
    養義務，再扶養義務人之直系血親尊親屬及配偶，祇須有不
    能以自己之財產維持生活之情形，即有受扶養之權利，均不
    以無謀生能力為必要（參照最高法院87年度台上字第1696號
    、81年度台上字第1504號判決）。是直系血親尊親屬，如不
    能以自己財產維持生活者，即應有受扶養之權利。
  被上訴人丙○○為被害人范玉茜之母親，依法被害人范玉茜
    對其負扶養義務，被上訴人丙○○為44年1月28日出生，於
    被害人范玉茜死亡時（95年9月7日）為51.61歲，被上訴人
    丙○○名下有不動產，95年利息及財產交易所得有98,495元
    （財產總額2,723,344元）等情，業經原審調閱稅務電子閘
    門財產所得調件明細表在卷可參（見原審訴字卷第13頁）。
    被上訴人丙○○亦直其有存款1,809,464元（扣除本件車禍
    事故75萬元之汽車強制險保險金），加計上揭財產交易投資
    所得5萬元及21,020元，合計1,880,484元（見本院卷第191
    頁），依行政院主計處統計，台灣地區平均每人每月消費支
    出為17,425元（見本院卷第201頁），易言之，一年之支出
    即為209,100元。又被上訴人丙○○無業、名下之不動產僅
    有一棟房屋暨土地供住居，則上開存款僅得供其維持生活9
    年之譜，未至強制退休之年齡65歲，已有不能維持生活之情
    形，而有受扶養之權利。因此，依93年度臺灣地區簡易生命
    表女性平均餘命之記載，被上訴人丙○○尚有餘命29.53年
    ，則被上訴人丙○○得受扶養年數應為滿65歲後之20.53年
    （29.53-9＝20.53），被上訴人丙○○主張以每年受扶養親
    屬寬減額74,000元計算扶養費，應無不合；又被上訴人丙○
    ○尚有長女訴外人范玉萍、被上訴人乙○○可扶養，有戶籍
    謄本在卷可佐，則其得請求被害人范玉茜扶養部分應為3分
    之1，即被上訴人丙○○以受扶養之20年所可得請求上訴人
    賠償之扶養費依霍夫曼氏計算方法扣除中間利息後，得348,
    196元【年別5%複式霍夫曼計算法（第一年不扣除中間利息
    ），其計算式為：[74,000×14.0000000（受扶養20年之霍
    夫曼係數）]除以3（受扶養人數）=348,196（小數點以下4
    捨5入）】。從而，被上訴人丙○○於本院為減縮請求上訴
    人丁○○給付扶養費用348,196元（見本院卷第192頁），未
    逾其得請求之範圍，為有理由，應予准許。
  至被上訴人乙○○部分：
    查被上訴人乙○○為被害人范玉茜之父親，被上訴人乙○○
    為44年7月22日出生，於被害人范玉茜死亡時（95年9月7日
    ）為51歲，被上訴人乙○○之95年利息、薪資所得有1,325,
    136元等情，業經原審調閱稅務電子閘門財產所得調件明細
    表在卷可參，且被上訴人乙○○已陳明伊現有之存款3,135,
    469元（不含所領取之本件車禍後獲理賠之汽車強制險保險
    金75萬元），且服務於台灣電力股份有限公司，並有薪水按
    95年之年收入計算，每月基本收入6萬元以上，95年有1,325
    ,136元之薪資、利息及其他所得，此有上開原審調閱稅務電
    子閘門財產所得調件明細表可按（見原審訴字卷第18頁）。
    及其至65歲臨退休時，尚有（台灣電力股份有限公司）退休
    金可領取。則雖依行政院主計處之統計台灣地區平均每人每
    月消費支出為17,425元，年支出為209,100元，可見被上訴
    人乙○○仍無匱乏之虞，並無不能維持生活之情形。從而，
    被上訴人乙○○此部分之請求扶養費，即有未合，為無理由
    。
  (3)精神慰藉金部分：
    按慰藉金之賠償，以人格權遭受侵害，使精神上受有痛苦為
    必要，至其核給之標準固與財產上損害之計算不同，惟非不
    可斟酌雙方身分、資力與加害程度，及其他各種情形核定相
    當之數額（最高法院51年台上字第223號判例參照）。本件
    被害人范玉茜因上訴人丁○○之過失行為而死亡，被上訴人
    身為被害人范玉茜之父、母親，慘遭喪女之痛，精神上必然
    受有痛苦，堪可認定。爰審酌被上訴人乙○○為高中職畢業
    ，目前為臺灣電力股份有限公司之員工，每月收入約6萬元
    以上，94年度有1,191,381元之薪資、股利、利息及其他所
    得，95年度有1,325,136元之薪資、利息及其他所得，名下
    並有汽車一輛；被上訴人丙○○為高中職畢業，目前為家庭
    主婦，94年度有29,965元之利息及股利所得，95年度有98,4
    95元之利息、財產交易及股利所得，名下並有房屋一棟、土
    地二筆及投資二筆；上訴人丁○○為高中肄業，目前無業，
    先前為上訴人秋雨公司送貨，每月收入約1萬元至4萬元，94
    年度有384,292元之薪資及股利所得，95年度有557,840元之
    薪資所得，名下並有汽車一輛及投資一筆；上訴人秋雨公司
    是上市公司，年營業額約10億以上，業經兩造各自陳明及原
    審調閱稅務電子閘門財產所得調件明細表在卷可佐（見原審
    訴字卷第10至22頁、第174頁）；及被害人范玉茜於本件車
    禍死亡時正值23歲之年華，原可善盡反哺之恩，卻因上訴人
    丁○○之疏失，使被上訴人於年逾半百之際，逢此喪女之痛
    ，其精神上所受痛苦等一切情狀，認被上訴人各請求精神慰
    撫金以120萬元為適當，為有理由。
  2.綜上，被上訴人因本件事故所受之損害，依侵權行為之法律
    關係，所得請求之賠償金額分別為：
    (1)被上訴人乙○○部分：殯葬費用252,100元、精神慰
      撫金120萬元，總計1,452,100元（252,100＋1,200,000＝
      1,452,100）。
    (2)被上訴人丙○○部分：扶養費348,196元、精神慰撫
      金120萬元，總計1,548,196元（297,446＋1,200,000＝1,
      548,196）。
  (七)惟按保險人依強制汽車責任保險法規定給付之保險金，視為
    加害人或被保險人損害賠償金額之一部分；加害人或被保險
    人受賠償請求時，得扣除之，又強制汽車保險中死亡給付之
    受益人，為受害人之繼承人；強制汽車責任險法第30條、第
    10條第2款分別定有明文。被上訴人於本件事故發生後，已
    受領強制汽車責任保險之理賠金150萬元，為兩造所不爭執
    。因該強制責任險保險金死亡給付之法定受益人及慰問金之
    賠償對象為死者之繼承人即其父母，是對死者之父母即被上
    訴人均發生清償效果，而上開保險金及慰問金，視為應給付
    賠償額之一部分予以扣除。至於扣除之方式，因該150萬元
    並非不可分，參照民法第271條關於可分債權債務之規定，
    應由被上訴人平均分擔扣除，即各扣除75萬元，故上開金額
    應予扣除，則被上訴人得請求上訴人丁○○賠償之金額為被
    上訴人乙○○部分：702,100元（1,452,100－750,000＝702
    ,100），被上訴人丙○○部分：798,196元（1,548,196－75
    0,000＝798,196）。
  (八)又給付有確定期限者，債務人自期限屆滿時起，負遲延責任
    ；給付無確定期限者，債務人於債權人得請求給付時，經其
    催告而未為給付，自受催告時起，負遲延責任；其經債權人
    起訴而送達訴狀，或依督促程序送達支付命令，或為其他相
    類之行為者，與催告有同一之效力；民法第229條第1、2項
    分別定有明文。又遲延之債務，以支付金錢為標的者，債權
    人得請求依法定利率計算之遲延利息；但約定利率較高者，
    仍從其約定利率；而應付利息之債務，其利率未經約定，亦
    無法律可據者，週年利率為百分之5；亦為同法第233條第1
    項及第203條所明定。查本件被上訴人得請求上訴人連帶賠
    償之前揭金額，並未據被上訴人主張定有給付之期限，則被
    上訴人請求自民事起訴狀繕本最後送達之翌日（97年3月14
    日，見原審訴字卷第130頁）起至清償日止，按年息百分之5
    計算之利息，未逾上開規定之範圍，自無不合。
五、綜上所述，上訴人秋雨公司主張其非上訴人丁○○之僱用人
    之抗辯均不足採。被上訴人主張上訴人丁○○客觀上為上訴
    人秋雨公司之受僱人，上訴人丁○○係在執行職務中因過失
    行為致被害人范玉茜於本件車禍當場死亡等情，即無不合；
    從而，被上訴人依民法第188條第1項侵權行為損害賠償之法
    律關係，請求上訴人丁○○及上訴人秋雨公司連帶賠償被上
    訴人乙○○702,100元及被上訴人丙○○798,196元，及均自
    民事起訴狀繕本最後送達之翌日即97年3月14日起至清償日
    止，按週年利率5％計算之利息，洵屬有據，應予准許，就
    命上訴人給付被上訴人乙○○部分逾此範圍之請求，則不應
    准許。原審就上揭應准許部分，為被上訴人勝訴之判決，並
    分別酌定擔保金額為假執行及免為假執行之宣告，經核認事
    用法並無不合。上訴意旨，猶執陳詞指摘原判決不當，求予
    廢棄改判，為無理由，應予駁回。原審就上揭不應准許部分
    （除原判決確定部分及被上訴人丙○○減縮部分外，即本判
    決主文第一項關於被上訴人乙○○部分），為上訴人敗訴之
    判決，即有未當，上訴意旨，據此指摘原判決此部分不當，
    求予廢棄該部分改判，即為有理由，爰由本院將原審此部分
    判決及該部分假執行之宣告予以廢棄，改判如主文第2項所
    示。
六、本件事證已臻明確，兩造其餘攻擊、防禦方法及舉證，核與
    判決之結果不生影響，毋庸逐一論述，附此敘明。
據上論結，本件上訴為一部有理由，一部無理由，依民事訴訟法
第450條、第449條第1項、第79條、第85條第2項、第463條、第3
85條第1項前段，判決如主文。
中    華    民    國    98    年    5     月    26    日
                  民事第三庭    審判長法  官  陳光秀
                                      法  官  李文賢
                                      法  官  莊俊華
上為正本係照原本作成。
上訴人如對本判決上訴，須於判決送達後20日內向本院提出上訴
狀，未表明上訴理由者，應於上訴後20日內，向本院提出理由書
（須附繕本）。依法須繳納裁判費並應委任律師為訴訟代理人，
始得上訴。
被上訴人不得上訴。
中    華    民    國    98    年    6     月    1     日
                                      書記官  吳銘添
【附記】
民事訴訟法第466條之1：
(1)對於第二審判決上訴，上訴人應委任律師為訴訟代理人。但上
  訴人或其法定代理人具有律師資格者，不在此限。
(2)上訴人之配偶、三親等內之血親、二親等內之姻親，或上訴人
  為法人、中央或地方機關時，其所屬專任人員具有律師資格並
  經法院認為適當者，亦得為第三審訴訟代理人。
民事訴訟法第466條之2：
  上訴人無資力委任訴訟代理人者，得依訴訟救助之規定，聲請
  第三審法院為之選任律師為其訴訟代理人。


司法院資訊處製作；財團法人民間司法改革基金會備份。
